【裁判字號】    97,上訴,1456
【裁判日期】    971110
【裁判案由】    偽造文書
【裁判全文】
臺灣高等法院高雄分院刑事判決        97年度上訴字第1456號
上  訴  人
即  自訴人  乙○○
代  理  人  林幸郎  律師
被      告  丙○○
上列上訴人因被告偽造文書案件，不服臺灣屏東地方法院97年度
自字第1 號中華民國97年7 月30日第一審判決），提起上訴，本
院判決如下：
    主  文
上訴駁回。
    理  由
一、自訴意旨略以：被告丙○○於民國92年6 月間，介紹土地代
    書蘇喬英替自訴人乙○○及自訴人之兄汪正松辦理渠等所共
    有之屏東縣牡丹鄉○○段882 、882 之2 地號土地應有部分
    登記，因而取得上開土地之所有權狀及自訴人之印鑑章，且
    遲未歸還；詎其於92年10月6 日，基於行使偽造私文書、使
    公務員登載不實之犯意，明知自訴人並未向其借錢，亦未將
    自訴人就上開2 筆土地所享有之應有部分（下稱「系爭土地
    」）設定抵押予伊，竟未經自訴人之同意或授權，擅自盜蓋
    其上開印鑑章於抵押權設定契約書及土地登記申請書上，而
    偽造內容為自訴人為債務人兼義務人、被告為權利人，擔保
    債權總金額為新台幣（下同）100 萬元，自訴人將系爭土地
    設定抵押權予被告之抵押權設定契約書，及自訴人委任被告
    向屏東縣恆春地政事務所申請為抵押權設定之土地登記申請
    書各1 份後，旋持偽造之抵押權設定契約書、土地登記申請
    書，連同系爭土地之所有權狀，向恆春地政事務所申請為系
    爭土地之抵押權設定登記，而行使上開偽造之私文書，致使
    該地政事務所不知情之承辦公務員將此不實之事項登載於職
    務上所掌之土地登記簿謄本、他項權利證明書等公文書上，
    足以生損害於自訴人及地政機關對於抵押權登記事務管理之
    正確性，嗣被告並向法院聲請拍賣系爭土地。因認被告涉犯
    刑法第217 條第2 項之盜用印章罪、同法第216 條、第210
    條之行使偽造私文書罪及同法第214 條使公務員登載不實罪
    嫌云云。
二、按被告未經審判證明有罪確定前，推定其為無罪；犯罪事實
    ，應依證據認定之，無證據不得認定犯罪事實。又不能證明
    被告犯罪或其行為不罰者，應諭知無罪之判決，刑事訴訟法
    第154 條、第301 條第1 項分別定有明文。又認定犯罪事實
    所憑之證據，雖不以直接證據為限，間接證據亦包括在內，
    然而無論直接證據或間接證據，其為訴訟上之證明，須於通
    常一般之人均不致有所懷疑，而得確信其為真實之程度者，
    始得據為有罪之認定，倘其證明尚未達到此一程度，而有合
    理之懷疑存在而無從使事實審法院得有罪之確信時，即應由
    法院為諭知被告無罪之判決，最高法院亦著有76年台上字第
    4986號判例可供參照。次按檢察官就被告犯罪事實，應負舉
    證責任，並指出證明之方法；又檢察官於審判期日所得為之
    訴訟行為，於自訴程序，由自訴人為之，刑事訴訟法第161
    條、第329 條分別定有明文，準此以解，自訴人於自訴程序
    中之審判期日，就被告犯罪事實，應負舉證責任，並指出證
    明之方法，合先敘明。
三、上訴人即自訴人認被告涉犯本件犯行，無非係以92年10月6
    日系爭土地之土地（抵押權設定）登記申請書、92年10月1
    日抵押權設定契約書、郵政存簿儲金提款單、郵政國內匯款
    執據、土地登記謄本、自訴人在牡丹郵局帳號0000000-0000
    000 號帳戶之存摺影本各1 份等為主要論據。
四、訊之被告固供承其於92年10月6 日持上開抵押權設定契約書
    、土地登記申請書，向地政事務所申請為系爭土地之抵押權
    設定登記，然堅決否認有何偽造文書犯行，辯稱：自訴人於
    92年9 月底向我借款100 萬元，我們於92年10月1 日在蘇喬
    英代書那裡達成借款100 萬元，以自訴人之系爭土地設定抵
    押擔保之合意，因自訴人先前尚積欠我債務，我們結算後，
    約定借款金額為扣除先前債務及其他相關費用後之差額，就
    當場簽定抵押權設定契約書、土地登記申請書，自訴人是自
    己蓋印及簽名，之後我與自訴人一起至地政事務所辦理設定
    登記；我於92年10月6 日向男友即懋豐企業行負責人甲○借
    得97萬元，並與甲○至安泰商業銀行提領97萬元，匯入我恆
    春郵局帳號000-00000-000000號帳戶內，我於同日至高雄縣
    之郵局提領92萬2,032 元並匯入自訴人上開牡丹郵局帳戶等
    語。
五、經查：
  (一)被告於92年10月6 日持上開抵押權設定契約書、土地登記申
    請書、自訴人之印鑑證明及身分證影本等文件，前往屏東縣
    恆春地政事務所，就自訴人所有之系爭土地設定自訴人為義
    務人兼債務人、被告為權利人、擔保債權額為100 萬元、權
    利存續期間為92年10月1 日起至93年9 月30日之抵押權等事
    實，業據被告供承不諱，並有屏東縣恆春地政事務所97年5
    月27日屏恆地一字第0970003002號函所附屏東縣牡丹鄉○○
    段882 、882 之2 地號土地登記公務用謄本、92年10月6日
    土地登記申請書、抵押權設定契約書、被告與自訴人之身分
    證、自訴人之印鑑證明及屏東縣地政規費收據各1 份在卷可
    憑（見原審卷第18-29 頁及第82頁），此部分事實洵堪認定
    。
  (二)依證人蘇秀春（原名蘇喬英）於原審審理時證稱：「我現在
    對於被告與自訴人有無於92年10月1 日前往我事務所辦理土
    地抵押權設定一事，並無印象，但自訴人於1 、2 個月前為
    了本案去找我後，因為我已無印象，就去翻卷宗，有看到本
    件抵押權設定之資料；抵押權之資料係我辦公室的小姐寫的
    ，一般辦理抵押權設定時，我都會請事務所小姐把資料先填
    好，再請當事人簽名、蓋章，都是當天列印好契約書，就給
    當事人簽名；代書受委任處理抵押權設定，僅依當事人雙方
    之意思填寫，不會管當事人實際上有無借貸；本件因為被告
    自己擔任代理人，故只收手續費2,500 元」等語觀之（見原
    審卷第91-92 頁），證人蘇秀春對於被告及自訴人委託其處
    理本件抵押權設定一事雖因時間久遠而不復記憶，然其代書
    事務所之檔案內既有本件抵押權設定資料，其所陳收取之費
    用亦與卷內92年10月6 日經收款項明細表（業主：丙○○、
    乙○○）「抵押權設定金額」欄內所載2,500 元相符（見原
    審卷第82頁），其證稱有受託處理本件抵押權設定自堪採信
    。況且，自訴人於原審準備程序亦自承：代書叫伊在上開抵
    押權設定契約書上簽名，伊就簽名，當時施麗真有一起去等
    情（見原審卷第76頁背面），堪認被告所辯其與自訴人、證
    人施麗真於92年10月1 日一起至證人蘇秀春之代書事務所，
    委託蘇秀春代書辦理系爭土地之抵押權設定，自訴人當場在
    上開抵押權設定契約書、土地登記申請書上簽名、蓋章等語
    ，應堪採信，且依自訴人上開陳述，其辯稱完全不知道本件
    抵押權設定之事，顯非實情。至於上開土地登記申請書上記
    載被告係代理人乙節，業經證人蘇秀春證稱：「因我開價4,
    000 元，自訴人及被告要求少一點，我就告訴他們說若他們
    自己擔任代理人就可以少一點，只收手續費2,500 元」等語
    （見原審卷第91-92 頁），與被告所述當時係為省錢，故未
    委託代書代理等語（見原審卷第77頁）互核相符，自難以此
    為不利於被告之認定。
  (三)又自訴人於原審指稱：被告於92年6 月間，介紹蘇喬英代書
    替其與其兄汪正松辦理屏東縣牡丹鄉○○段882 、882 之2
    地號土地之應有部分登記，辦畢被告未將土地權狀及印鑑證
    明歸還，直至本件抵押權設定完成後才歸還云云，與證人蘇
    秀春於原審審理時證稱：其印象中被告與自訴人並未至其事
    務所辦理持分登記，其翻閱卷宗，裡面也沒有這個資料等語
    （見原審卷第92頁），顯不相符。衡情證人蘇秀春僅為土地
    代書，與被告並無特殊情誼，自訴人亦未提及其與證人蘇秀
    春有何仇恨嫌隙，證人蘇秀春理應無甘冒偽證罪責故為虛偽
    證述之動機或必要，其證詞應堪採信。是自訴人上開指述，
    尚乏明證。至證人施麗真雖證稱：被告告訴伊，找蘇喬英代
    書辦理應有部分登記比較便宜，被告已經跟代書說好了，其
    與自訴人、自訴人之兄遂一起前往蘇喬英代書事務所辦理上
    該土地之應有部分登記云云（見原審卷第94頁），然證人施
    麗真與自訴人既為自84年起交往至今之男女朋友（見原審卷
    第94-95 頁筆錄），其證詞是否可信，已堪存疑，況且，其
    證詞顯與證人蘇秀春前開證詞相悖，其所言自難為不利於被
    告之認定。
  (四)自訴人於本院復指稱：被告係藉由幫自訴人辦理共有土地分
    契約機會，取得上開土地之所有權狀及自訴人之印鑑章云云
    ，惟此為被告所否認。查自訴人辦理共有土地分管契約係於
    91年12月31日，且該分管契約書上所蓋用自訴人之印章，並
    非自訴人印鑑章一情，為被告所自認（見本院卷第59頁），
    並有該共有土地分管契約書（見本院卷第67頁）及印鑑證明
    書（見原審卷第28頁）在卷可稽。本院審酌該分管契約書辦
    理之土地係屏東縣牡丹鄉○○段882 、882-1 及882-3 等三
    筆土地，與自訴人主張本案系爭土地係同段882-2 號土地並
    不相同，且該分管契約書使用之印章既非印鑑章，何來被告
    藉機取得自訴人上開882-2 號土地所有權狀及印鑑章可言，
    是自訴人上開指述，顯與事證不符。再者，該分管契約與系
    爭土地辦理時間相距達10個月，而土地所有權狀、印鑑證明
    、印章等物，對於地主而言，均係相當重要之物品，自訴人
    交付他人後卻遲未索討取回，亦悖於常情。本件自訴人既無
    法舉證被告有取得其印章、土地權狀、印鑑證明、身分證影
    本等物，其主張被告盜用自訴人印章並偽造上開抵押權設定
    契約書、土地登記申請書，再連同其他文件向地政事務所申
    請為虛偽之抵押權設定，自難採認。又自訴人於本院復聲請
    傳喚蘇秀春到庭欲證明系爭抵押權設定經過，惟該證人已於
    原審到庭並經交互詰問明確，依刑事訴訟法第196 條規定，
    其聲請再行傳喚，核無必要。
  (五)另自訴人指稱伊不知本件抵押權設定之事，未曾在上開抵押
    權設定契約書、土地登記申請書上蓋章，伊在上開抵押權設
    定契約書上簽名時，該契約書是空白等情，與證人蘇秀春上
    開證述不符，且自訴人於原審準備程序陳稱：其係依代書之
    意思，在上開抵押權設定契約書上簽名等語（見原審卷第77
    頁），益見被告所辯上開抵押權設定契約書、土地登記申請
    書係自訴人在證人蘇秀春之代書事務所親自蓋章、簽名乙情
    ，並非虛妄。又衡諸常情，自訴人於案發時係54歲之正常成
    年人，其在中科院擔任駕駛工作，有其年籍資料及證人施麗
    真之證詞在卷可查（見原審卷第1 頁及第75頁），其應具有
    相當之社會經驗，豈有可能未加探究即依他人指示而在空白
    契約書內簽名，更何況當時尚有平日為其處理帳務之證人施
    麗真陪同在場？是自訴人所為指訴，既與上開證據不符，自
    難採為不利於被告之認定。
  (六)又被告與自訴人達成借款合意後，為籌得款項借給自訴人，
    而向其男友甲○借錢，甲○知道自訴人以土地設定抵押，乃
    應允借錢給被告，期限1 年，被告與甲○即於92年10月6 日
    下午2 時44分許，至安泰商業銀行鳳山分行自懋豐企業行即
    甲○之帳號00000000000000號帳戶內提領97萬元，旋又於同
    日下午2 時45分許將所提領97萬元轉匯入被告恆春郵局帳戶
    0000000-000000 0號帳戶內，被告再於同日下午3 時42分許
    ，至林園郵局提領92萬2,032 元並匯至自訴人之牡丹郵局帳
    號0000000-0000 000號帳戶內，自訴人之後未如期償還債務
    之事實，業經被告陳述明確，核與證人甲○於原審及本院審
    理時證述情節一致（見原審卷第96頁及本院卷第77頁以下）
    ，並有郵政國內匯款執據、台灣郵政股份有限公司屏東郵局
    函附之自訴人上開牡丹郵局帳戶及被告上開恆春郵局帳戶之
    客戶歷史交易清單、安泰商業銀行鳳山分行函附之懋豐企業
    行甲○上開帳戶交易明細表、安泰商業銀行存摺類存款取款
    憑條、匯款委託書、原審97年6 月11日公務電話紀錄各1 份
    在卷可證（見原審卷第9 、32、33、49、51、53至57頁）。
    本院審酌上開書證所登載之提、匯款時間、地點，與被告及
    證人甲○所陳上開借款予自訴人之過程相符，而上開抵押權
    設定契約書記載「權利存續期限」為「92年10月1 日至93年
    9 月30日止計1 年」、「債務清償日期」為「93年9 月30日
    」等語，亦與被告所陳其與自訴人達成借款合意之時間及清
    償期限、及證人甲○證述之其與被告約定之還款期限等節均
    屬相符（見原審卷第77頁、第96頁），足認被告所辯其匯予
    自訴人之92萬2,032 元係借予自訴人之款項等語，尚堪採信
    。是被告所辯自訴人以系爭土地設定抵押權擔保此筆借款之
    清償，應非虛妄。自訴人雖於本院審理中復質疑甲○出借予
    被告97萬元之資金來源不明，惟證人甲○已於本院審理中明
    確證稱其資金來源，並提出其於台灣銀行91年7 月31日有提
    領存款206 萬元之證明，此有證人甲○於台灣銀行之存摺影
    本在卷可考（見本院卷第100 頁），是證人甲○確有資力借
    款100 萬元予被告一情，應堪採信。
  (七)至於被告所匯款項92萬2,032 元固與上開抵押權設定契約書
    所載100 萬元不符，然被告就此陳稱：此金額係扣除先前積
    欠伊之債務數額及相關費用之金額等語（見原審卷第77頁、
    第93頁），且依證人蘇秀春之證詞，當事人委託代書辦理抵
    押權設定，確實需支付規費、書狀費、手續費等多項費用（
    見原審卷第93頁），並有上開經收款項明細表可佐，被告所
    辯尚合情理，是此亦不足為被告不利之認定。
  (八)又自訴人就被告於92年10月6 日匯入其上開牡丹郵局帳戶內
    之92萬2,032 元，雖稱係被告陪同伊至恆春郵局，由被告代
    其填寫單子提領，隱瞞擅自提領房屋拍賣分配款99萬元，而
    被告僅將其中3 萬元交給伊後，其餘由被告隔日再匯入其上
    開牡丹郵局帳戶內，此筆92萬2,032 元款項原本即係其所有
    ，並非被告借予伊云云。惟被告辯稱：「我僅幫忙填寫提款
    單，當時提款係由自訴人親自按密碼後，由郵局人員係將提
    領之現金直接交予自訴人，我並未經手提領之現金」等語。
    經查，自訴人既已一同至郵局提款，且親自按密碼提款，衡
    諸常情，對提領金額當知之甚詳，自訴人當無再將如此龐大
    現金交與他人，且讓鉅款完全脫離自己掌控之理。且自訴人
    對於被告自其帳戶內提領之金額數目、其交與自訴人之金額
    （其在原審第2 次準備程序始改稱被告交與伊3 萬元）及該
    筆金錢之去向等節，均完全不知情，有其陳述在卷可按（見
    原審卷第46頁、第77頁）。況且，自訴人自陳於翌日（即92
    年10月7 日）復前往郵局提領50萬元現金購買中古車（見本
    院卷第92頁），其豈有不知被告92年10月6 日遭被告提款99
    萬元之理？是自訴人上開指稱，顯違事理，難以採信。其於
    本院復陳稱告所為另涉侵占罪責，亦乏明證。
  (九)再者，自訴人為何委託被告將其上開牡丹郵局帳戶內之存款
    提領出來，再存入被告同一帳戶內（有上開郵政存簿儲金提
    款單及郵政國內匯款執據各1 紙可按），實令人難以理解，
    自訴人與其代理人就此雖解釋稱因自訴人住在牡丹鄉，為提
    領方便，方從恆春郵局轉入牡丹郵局帳戶云云（見原審卷第
    77頁），然觀之上開郵政存簿儲金提款單，該筆款項係由自
    訴人上開牡丹郵局帳戶內提領，此有郵政存簿儲金簿封面影
    本在卷可查（見原審卷第11頁），自訴人及其代理人前開陳
    述與客觀事實不符，況存戶僅需辦理通儲，即可憑印章及存
    簿在全省連線郵局提款，又存戶亦可持金融卡在各地郵局自
    動提款機提領款項，此乃公眾週知之常識，而自訴人有申請
    該帳戶之提款卡乙節，有其上開帳戶歷史交易清單在卷可按
    ，自訴人及其代理人前開所陳確屬無稽，且無法合理說明自
    訴人委由被告為上開提匯款行為之用意為何。另自訴人於原
    審第1 次準備程序就上開提領99萬元之過程，陳稱：其與證
    人施麗真、被告一起至郵局提領房屋拍買分配款99萬元，被
    告領錢後，交一些錢與伊，但金額忘記了云云，並未提及當
    天被告有向其借錢，且未提及當時證人顏麗敏亦在場之事（
    見原審卷第46頁），而證人施麗真於原審審理時證稱：當天
    被告來找自訴人借錢，其覺得被告怪怪的，就跟在他們後面
    ，他們進去郵局，其跟進去，看到被告在填寫表格，其問自
    訴人為何不告訴伊到郵局領錢，有錢為何不還伊，叫自訴人
    還錢與伊，自訴人就叫被告領3 萬元給伊，領出來後就把3
    萬元交給伊，渠等就一起離開了，其沒有看到被告領99萬元
    云云，其亦未提及證人顏麗敏一起前往之事（見第94頁）。
    證人顏麗敏證稱：當天其與施麗真從外面回家，看到被告、
    自訴人在說話，他們不說在談什麼，就開車出去，其與施麗
    真就在後面跟，後來到恆春郵局，其看到被告在郵局櫃臺寫
    東西，被告從櫃臺領出3 萬元交給自訴人，自訴人再交給施
    麗真，施麗真有點算是3 萬元，被告在郵局領的錢只有3 萬
    元，全數交給自訴人，施麗真在郵局沒有說自訴人欠她錢云
    云（見原審卷第97、98頁），經核自訴人與證人施麗真、顏
    麗敏之證詞顯互有出入，而證人施麗真、顏麗敏證稱被告當
    時僅提領3 萬元，全數交給自訴人，由自訴人交給施麗真等
    語，顯與自訴人所陳被告取走99萬元，再匯入其帳戶內云云
    大相逕庭；再自訴人於原審遲至第2 次準備程序始稱證人顏
    麗敏當時亦在場，參以前述證人施麗真並未證稱證人顏麗敏
    有與其一同至郵局乙情，堪認被告辯稱證人顏麗敏當時並不
    在場，尚非不可採信。證人施麗真及顏麗敏之上開證詞既有
    可疑，自難為不利於被告之認定。
  (十)復查，被告依本件抵押權聲請拍賣系爭土地，所取得之款項
    至多僅100 萬元，倘被告需要此筆金錢，其直接將其自訴人
    交與伊之90幾萬元據為己有即可，何需大費周章地偽造上開
    抵押權設定契約書、土地登記申請書，虛偽設定本件抵押權
    ？況其以此種方式，尚須俟1 年後清償期屆至後，方得實行
    抵押權，進行繁複之法院拍賣程序，其顯無如此多此一舉之
    必要。益徵自訴人所指與情理有違。
  (十一)又自訴代理人雖主張被告經濟狀況不好，而自訴人當時已領
    得房屋拍賣分配款，無向被告借錢之必要，認為被告所辯不
    實，然自訴人並未提出任何足以證明被告之經濟狀況不佳之
    證據，再依被告所辯，自訴人於92年9 月底即開始向其借錢
    ，且如上所述，渠等係於92年10月1 日達成借款合意，而自
    訴人之房屋拍賣分配款99萬5,923 元係於92年10月2 日始存
    入其上開郵局帳戶，且在此筆款項匯入前，其帳戶內僅餘45
    9 元等情，有其上開牡丹郵局帳戶歷史交易清單在卷可按（
    見原審卷第33頁），足見自訴人在房屋拍賣分配款匯入之前
    ，存款的確甚微，而法院會於何時將房屋拍賣分配款撥入自
    訴人之帳戶內，並非自訴人所得預測，是以被告所辯自訴人
    於92年9 月底向被告借錢，並於92年10月1 日達成借款合意
    ，嗣其於92年10月6 日籌得款項後，依約匯入自訴人帳戶內
    ，尚合情理。
  (十二)另自訴代理人復指稱被告未於抵押權設定同時或之前將借款
    交付與自訴人，認與常情未合云云，然不動產抵押權設定，
    僅需債權人與債務人雙方達成合意，及依法為抵押權之設定
    登記即可，至於債權人是否履行借貸義務，則非抵押權之法
    定成立或生效要件，法律亦無明文債權人必須先履行借貸金
    錢之義務，方得設定抵押權。況債權人既欲藉由設定抵押權
    一途擔保其對於債務人之借款債權，為免債務人取得借款後
    ，反悔不願為抵押權之設定，實務上甚多先為抵押權設定登
    記，再給付借款之案例。自訴代理人以本案抵押權設定程序
    有違最高法院86年台上字第2769號判決意旨，尚有誤會。
六、綜上所述，本件自訴人之舉證，尚未達於通常一般之人均不
    致有所懷疑，而得確信其為真實之程度，依刑事訴訟制度「
    倘有懷疑，即從被告之利益為解釋」、「被告應被推定為無
    罪」之原則，即難遽為被告不利之認定。本件自訴人既未提
    出被告犯罪之積極證據，而本院又查無其他積極證據，足以
    證明被告有何自訴人所指之盜用印章、行使偽造私文書、使
    公務員登載不實犯行，揆諸首揭法條及判例意旨說明，即不
    能證明被告犯罪，自應為無罪之諭知。
七、原審因而以不能證明被告犯罪，而為被告無罪之諭知，核無
    違誤；自訴人猶執前詞，指摘原判決不當，為無理由，應予
    駁回。
據上論斷，應依刑事訴訟法第368 條，判決如主文。
中    華    民    國    97    年    11    月    10    日
                刑事第三庭  審判長法  官  周賢銳
                                  法  官  黃仁松
                                  法  官  施柏宏
以上正本證明與原本無異。
如不服本判決應於收受本判決後10日內向本院提出上訴書狀，其
未敘述上訴理由者，並得於提起上訴後10日內向本院補提理由書
狀（均須按他造當事人之人數附繕本）「切勿逕送上級法院」。
中    華    民    國    97    年    11    月    10    日
                                  書記官  白  蘭


司法院資訊處製作；財團法人民間司法改革基金會備份。
